【裁判字號】    97,消債更,396
【裁判日期】    980320
【裁判案由】    更生事件
【裁判全文】
臺灣新竹地方法院民事裁定           97年度消債更字第396號
聲  請  人  甲○○
                        4樓
上列當事人因消費者債務清理事件聲請更生，本院裁定如下：
    主  文
更生及保全處分之聲請均駁回。
聲請費用由聲請人負擔。
    理  由
一、按債務人與金融機構協商成立者，不得聲請更生或清算，但
    因不可歸責於己之事由，致履行顯有重大困難者，不在此限
    ；本條例施行前，債務人依金融主管機關協調成立之中華民
    國銀行公會會員辦理消費金融案件無擔保債務協商機制與金
    融機構成立之協商，準用前項之規定，消費者債務清理條例
    第151條第5項、第6項分別定有明文。衡諸債之關係係以當
    事人間之信賴關係為基礎，為社會經濟組織之重要支柱，故
    當事人於以法律行為追求自己之利益之際，亦應顧及對方之
    利益，並考量債權債務在社會上之作用，本於誠實及信用之
    原則，行使債權及履行債務。是對於已陷入經濟上困境之消
    費者，若任其於惡性循環之債務窘境中自生自滅，將衍生嚴
    重之社會問題，難以維持安定之社會經濟秩序，故為兼顧債
    權人、債務人雙方之利益，對陷於經濟上困境之消費者，乃
    允其於消費者債務清理條例施行後，得選擇以重建型之更生
    程序或清算型之清算程序清理其債務，藉以妥適調整債務人
    與債權人及其他利害關係人間之權利義務關係，保障債權人
    獲得公平受償，並謀求消費者經濟生活之重建復甦機會。惟
    對於已與金融機構協商成立，或於本條例施行前，已依金融
    主管機關協調成立之中華民國銀行公會會員辦理消費金融案
    件無擔保債務協商機制與金融機構成立協商之債務人，若非
    因不可歸責於己之事由，致履行顯有重大困難，僅係為圖謀
    減免債務，而不為債務之履行，自有違債權契約為誠信契約
    之本旨，故依消費者債務清理條例第151條第6項準用同條第
    5項前段之規定，不得聲請更生或清算，始能避免肇致道德
    危險。次按債務清償方案成立後，應由債務人按其條件履行
    ，如因事後發生情事變更，在清償期間收入或收益不如預期
    ，致該方案履行困難甚或履行不能，因不可歸責於己，始能
    准許債務人聲請更生或清算，以避免債務人任意毀諾已成立
    之協商，濫用更生或清算之裁判上債務清理程序。從而所謂
    「不可歸責於己之事由」，應係指客觀上聲請人之支出增多
    ，或收入、收益減少，非其成立協商時所能預期，諸如物價
    上漲而成本增加、家屬患病等以致支出增加，或因病無法工
    作、僱佣之公司倒閉或裁員、失業、減薪等以致收入減少，
    均屬之。
二、本件聲請人即債務人聲請更生意旨略以：聲請人於消費者債
    務清理條例施行前，曾依照中華民國銀行公會會員辦理消費
    金融案件無擔保債務協商機制與金融機構成立協商，每月應
    給付金融機構債權人新臺幣（下同）15,693元，協商並不合
    理，且聲請人尚需繳納房貸、信用貸款、助學貸款及扶養殘
    障之父親丁○及弟弟丙○○，邇來復因經濟不景氣，學習長
    笛之學生人數減少，致聲請人收入頓減，無力負擔協商債務
    ，應可認定屬不可歸責於聲請人等語。
三、經查，本件聲請人前於95年11月與全體無擔保債權銀行協商
    成立，並約定自95年12月起開始分80期按年息0%還款，每月
    還款15,693元，嗣還款至97年7月止，於97年8月毀諾未再還
    款，已據最大債權銀行函覆，並據提出消費金融案件無擔保
    債務還款計畫書、協議書等影本在卷可稽，堪認聲請人於消
    費者債務清理條例施行前，確曾依照中華民國銀行公會會員
    辦理消費金融案件無擔保債務協商機制與金融機構成立協商
    ，每月應給付金融機構債權人15,693元，是依消費者債務清
    理條例第151條第5項但書之規定，聲請人須有不可歸責於己
    之事由，致履行顯有重大困難，始得聲請更生。
四、查本件聲請人主張原協商不合理，其每月尚需繳納房屋貸款
    、信用貸款、助學貸款，並須扶養殘障之父親丁○及弟弟丙
    ○○，而受不景氣影響，學習長笛之學生減少，致其收入頓
    減，聲請人無力負擔協商債務，係因非可歸責於己之事由而
    毀諾云云。經查，聲請人前開主張固據其提出協議書及無擔
    保債務還款計畫書、財產及收入狀況說明書、債權人清冊、
    財團法人金融聯合徵信中心當事人綜合信用報告、戶籍謄本
    、存摺影本等為憑。惟查：
(一) 聲請人於95年11月協商成立時即係擔任長笛音樂老師，至
     97年8月毀諾時，其職業並無變動，業據其陳明在卷。而依
     聲請人前於向中華民國銀行公會會員申請辦理消費金融案
     件無擔保債務協商機制時所提出之收入證明切結書，聲請
     人於95年9月間聲請協商時之每月收入為30,000元，較之聲
     請人毀諾而聲請更生時所陳明之每月收入39,600元，其收
     入並無減少，反有增加，聲請人所稱因經濟不景氣，學習
     長笛之學生驟減，致其收入減少一節，與卷內資料並不相
     符，尚難謂其未依約履行，係因收入減少之不可歸責事由
     所致。
(二)按受扶養權利者，以不能維持生活而無謀生能力者為限。前
    項無謀生能力之限制，於直系血親尊親屬不適用之。是父母
    受子女之扶養時，固不以無謀生能力為限，惟仍須以不能維
    持生活者，始得享有受扶養之權利。本件聲請人以其須扶養
    殘障之父親丁○為由，認其未依協商結果履行，具有不可歸
    責之事由。惟查，丁○於96年度自臺灣銀行股份有限公司新
    竹分公司處受有存款利息收入178,057 元，此有稅務電子閘
    門財產所得調件明細表附卷可稽，以96年間定期存款利率約
    為年息百分之2 計算，丁○應有為數不少之存款，足見丁○
    並無不能維持生活之情事，聲請人以其須扶養丁○，故其不
    履行協商，具有不可歸責事由云云，並非可採。
(三)又聲請人與其弟丙○○間，依民法第1114條規定，固互負扶
    養義務。惟對丙○○負扶養義務者有數人，依民法第1115條
    規定，應由法定順位在前之直系血親尊親屬負扶養義務，除
    前順位扶養義務人有不能扶養之情形外，法定順位在後之聲
    請人自不負扶養丙○○之義務。查丙○○之父丁○具有資力
    ，業如前述；而丙○○之母乙○○○於96年間曾自煙波大飯
    店股份有限公司受領薪資30,031元，名下並有不動產2筆，
    財產總額為1,730,810元，此亦有稅務電子閘門財產所得調
    件明細表在卷足憑，乙○○○並非無資力之人，應可認定，
    則丙○○自應由丁○及乙○○○負扶養義務，聲請人以其須
    扶養丙○○故未依協商結果履行具有不可歸責事由云云，亦
    非可採。
(四)聲請人另主張其需繳納房屋貸款、信用貸款、助學貸款一節
    ，因該房貸、信用貸款、助學貸款均係於協商成立前即已發
    生之事由，聲請人於毀諾前，除清償協商債務外，仍可依約
    繳納上開債務，是聲請人毀諾之事由自亦難認與上開金額之
    支出有關。聲請人主張其每月須支出上開款項既係於協商前
    即已存在之事由，尚難認其毀諾係基於支出上開款項之不可
    歸責事由。
(五)綜上，聲請人於95年11月與全體無擔保債權人銀行成立協商
    後，已依協商還款至97年6、7月，期間長達一年餘，聲請人
    嗣雖毀諾，然其收入狀況與協商成立當時並無何大幅變動，
    尚難謂其未依協商履行，具備不可歸責於己之事由。此外，
    姑不論聲請人與金融機構成立之協商是否債權人就協商之債
    權全然未為讓步，或達成之協商條件僅對債權人有利，而未
    能減低聲請人清償債務之沉重負擔，惟此均非所謂之「因不
    可歸責於己之事由，致履行有重大困難」，況聲請人嗣與金
    融機構成立之協商方案係分80期按年息0%還款，每月還款15
    ,693 元，顯然金融機構並非全然未為讓步，且應已衡量聲
    請人之清償能力，減低聲請人清償債務之負擔，並非全然僅
    對債權人有利，亦足認聲請人就協商條件應已考慮自身履行
    能力而成立協商者，並非聲請人主張之協商不合理，其於協
    商成立時即無履行能力。據此，聲請人主張前與金融機構成
    立協商後毀諾係「因不可歸責之事由，致履行顯有重大困難
    」云云，尚不足採。
五、綜上，本件聲請人前經協商時，其收入情況與本件聲請時未
    有大幅變動，俱如前述，既無不可歸責之情事變更，則其聲
    請與消費者債務清理條例第151條第5項、第6項之規定尚有
    未符。又聲請人既有固定收入之履行能力，縱有履行不便，
    亦得經由個別債權銀行協商程序或向最大債權銀行聲請進行
    「個別協商一致性方案」之協商程序以求適當履債。準此，
    堪認聲請人尚乏不可歸責於己致履行顯有重大困難之情形可
    言。是以，聲請人既未補正其究有何不能歸責之事由，致履
    行協商顯有重大困難，是聲請准予更生，於法即有未合，其
    聲請應予駁回。又本件更生之聲請既經駁回，聲請人請求就
    其自用住宅為停止執行之保全處分，其聲請自亦失所附麗，
    應併予駁回。
六、爰依消費者債務清理條例第8條、第46條、第151條第1項、
    第5項但書，裁定如主文。
中    華    民    國    98    年    3     月    20    日
                  民事第一庭    法      官  蔡孟芳
以上正本係照原本作成。
如對本裁定抗告須於裁定送達後10日內向本院提出抗告狀，並
繳納抗告費新臺幣1,000元。
中    華    民    國    98    年    3     月    20    日
                                書記官  李慧娟


司法院資訊處製作；財團法人民間司法改革基金會備份。
